【裁判字號】    95,台上,615
【裁判日期】    950209
【裁判案由】    誣告
【裁判全文】
最高法院刑事判決              九十五年度台上字第六一五號
    上  訴  人  甲 ○ ○
    選任辯護人  鍾  義律師
    被      告  丙○○○
                丁 ○ ○
                戊 ○ ○
                乙 ○ ○
                          號
上列上訴人因自訴被告等誣告案件，不服台灣高等法院高雄分院
中華民國九十二年五月三十日第二審判決（九十二年度上訴字第
五二六號，自訴案號：台灣高雄地方法院九十年度自字第四四０
號），提起上訴，本院判決如下：
    主  文
原判決撤銷，發回台灣高等法院高雄分院。
    理  由
本件原判決以上訴人甲○○於第一審提起自訴略稱：上訴人係任
職於內政部警政署保安警察隊第五總隊（以下簡稱保五總隊）第
三大隊第二中隊之警員，被告丙○○○及其女即被告丁○○、戊
○○、乙○○、其夫陳丁浮（原審另案判處誣告罪刑，尚未確定
）在高雄市○○區○○路九八號經營自助餐店，與同路一０二號
上訴人之父母林進旺、林蘇瑞美經營之早餐店相鄰，雙方因細故
交惡。民國八十六年四月十六日十時許，因林蘇瑞美在丙○○○
等所經營之自助餐店前為潑水細故，引起糾紛，陳丁浮因而與林
進旺、林蘇瑞美等人互毆成傷（傷害部分已分別判處罪刑確定）
。嗣丙○○○、丁○○、戊○○、乙○○及陳丁浮心生不滿，知
悉林進旺之子即上訴人為保五總隊之警員，乃共同基於使上訴人
受刑事及懲戒處分之犯意聯絡，於八十八年五月十九日，以陳丁
浮、丙○○○、丁○○、戊○○、乙○○五人名義，書立陳情書
一紙，造：「(一)八十六年四月十六日之衝突，係上訴人教唆其
家人毆打陳丁浮及其家人。(二)八十七年十月間，位在高雄市○○
路九十號新都自助餐店被砸，係上訴人與其家人所為。(三)位在高
雄市○○路九二號早餐店被砸，老闆被人毆打，係上訴人教唆其
家人所為。(四)上訴人教唆其弟林啟斌毆打住在高雄市○○路一０
０號之居民林登順。(五)上訴人於前開第(一)及第(四)事件發生時，在
公眾面前稱自己是警察，要給家人當靠山」等涉及刑事及懲戒處
分之虛偽事實，分別向高雄市政府、高雄市政府警察局、內政部
、內政部警政署、法務部及司法院等對於上訴人有追訴刑責及懲
戒處分職權之該管公務員申告，並要求該管公務員對上訴人予以
撤職處分，因認被告丙○○○、丁○○、戊○○、乙○○等與陳
丁浮共同涉犯刑法第一百六十九條第一項之誣告罪嫌云云。經審
理結果，認被告等之犯罪均不能證明，因而撤銷第一審論處被告
等共同意圖使他人受刑事處分，向該管公務員誣告罪刑之判決，
改判諭知被告等均無罪，固非無見。
惟查：審理事實之法院，對於案內與待證事實有重要關係，而屬
依法應予調查之證據，如未依法調查或雖已調查而未調查明白，
即與證據未經調查無異，如率行判決，其判決當然為違背法令。
又證據之證明力，固屬於法院判斷之自由，但不得違背經驗法則
，如其判斷仍存有疑竇，在釐清前，尚難遽採為被告有利或不利
之認定。(一)、被告等於第一審具狀陳稱丙○○○係國小畢業、丁
○○國中畢業、戊○○國小畢業、乙○○高職畢業等語（第一審
卷第一三五頁）。如果無訛，與原判決理由五謂被告等除丙○○
○係小學肄業外，其餘被告等亦均係小學畢業之程度，被告等所
受之教育不高，未知詳情，即將印章交付陳丁浮使用，不明瞭陳
情之內容及對象，屬合乎情理，難認被告等與陳丁浮有誣告犯意
聯絡云云之論述相矛盾。實情如何？原判決未詳加勾稽釐清，論
述明白，遽為被告等有利之認定，尚嫌速斷。(二)、採為判決基礎
之證據資料，必須經過調查程序，而顯出於審判庭者，始與直接
審理主義符合，否則其所踐行之訴訟程序，即屬違背法令。又審
判期日之訴訟程序，專以審判筆錄為證，刑事訴訟法第四十七條
定有明文。是事實審法院，必需踐行法定調查程序，須已顯出於
審判庭之證據資料，始得採為判決之基礎，從而採為判決基礎之
證據，是否已踐行上開調查程序，自以審判筆錄之記載為其準據
。本件為自訴案件，第一、二審卷（即台灣高雄地方法院九十年
度自字第四四０號、原審法院九十二年度上訴字第五二六號卷）
內，並無所謂被告等之警訊筆錄，原判決理由五說明採卷附被告
等警訊筆錄所記載之資料，為被告等有利之論據，是否指台灣高
雄地方法院八十八年度自字第六九四號上訴人自訴陳丁浮誣告等
案影印卷內之陳丁浮、丙○○○、戊○○之警訊筆錄？然該影印
卷內並無丁○○、乙○○二人之警訊筆錄，況依原審審判筆錄亦
無原審法院於審判期日向當事人提示前開所謂警訊筆錄，命當事
人陳述意見及辯論之記載，難認該項證據資料業經依法踐行調查
程序，而顯現於審判庭，原審遽採為判決之基礎，亦有可議。上
訴意旨指摘原判決不當，尚非全無理由，應認有撤銷發回更審之
原因。
據上論結，應依刑事訴訟法第三百九十七條、第四百零一條，判
決如主文。
中    華    民    國  九十五  年    二    月    九    日
                      最高法院刑事第九庭
                          審判長法官  陳  正  庸
                                法官  賴  忠  星
                                法官  王  居  財
                                法官  林  開  任
                                法官  林  立  華
      本件正本證明與原本無異
                                      書  記  官
中    華    民    國  九十五  年    二    月   十六   日
                                                      Ｑ


司法院資訊處製作；財團法人民間司法改革基金會備份。
